臺灣新竹地方法院刑事判決
109年度原訴字第43號
公  訴  人  臺灣新竹地方檢察署檢察官
被      告  黃志偉



指定辯護人  本院公設辯護人林建和  
上列被告因詐欺等案件，經檢察官提起公訴（109年度偵字第746
4號），本院判決如下︰
    主  文
丙○○三人以上共同犯冒用公務員名義詐欺取財罪，處有期徒刑壹
年參月。
    事  實
一、丙○○、乙○○於民國108年10月、12月間，各基於參與犯罪組
    織之犯意，先後參與由真實姓名、年籍均不詳綽號「阿峰」
    等成年成員所組成、以實施詐術詐欺不特定被害人之帳戶、
    金融卡、金錢等財物為手段，具有持續性、牟利性、結構性
    之詐欺集團犯罪組織，丙○○並擔任該組織內之「車手頭」，
    負責依「阿峰」之指示，向車手收取其等所提領之詐欺贓款
    並轉交「阿峰」之工作，乙○○則擔任提領詐欺贓款之「車手
    」，並約明丙○○、乙○○可獲得其等經手或提領之詐欺贓款各
    1％、2.5％之之金額作為報酬（丙○○被訴參與犯罪組織部分，
    將不另為不受理之諭知，詳後述；乙○○被訴參與犯罪組織、
    加重詐欺等犯行，將由本院另行審結）。丙○○嗣即與乙○○、
    「阿峰」等及該詐欺集團其他成年成員，共同意圖為自己不
    法所有，基於三人以上冒用公務員名義詐欺取財及以不正方
    法由自動付款設備取財之單一犯意聯絡，先推由真實姓名、
    年籍均不詳之詐欺集團機房成員，於109年1月20日10時許撥
    打電話給甲○○，分別佯裝為中華電信人員、高雄市政府警察
    局鼓山分局警員及臺灣高雄地方檢察署檢察官，向其誆稱：
    甲○○涉及販毒洗錢云云，要求甲○○提供帳戶及金融卡交由公
    務員保管云云，致甲○○因此陷於錯誤，依該詐欺集團成員之
    指示，將自己所有之中國信託商業銀行（下稱中國信託銀行
    ）帳號000-000000000000號帳戶、花旗（台灣）商業銀行（
    下稱花旗銀行）帳號000-0000000000號帳戶、中華郵政新竹
    東園郵局（下稱新竹東園郵局）000-00000000000000號帳戶
    之存褶、金融卡及各該帳戶密碼，放置在新竹市○區○道○路0
    段000號門口路樹旁，嗣乙○○、丙○○二人再依「阿峰」之指
    示，由丙○○駕駛車牌號碼000-0000號自小客車搭載乙○○前往
    上開地點，由乙○○下車撿拾甲○○上開物品後，再由乙○○於附
    表所示之時間、地點，將各該金融卡置入該等地點之自動櫃
    員機，並輸入該詐欺集團所詐得之上開密碼，而以此不法方
    式操作自動付款設備，接續提領現金新臺幣（下同）共42萬
    8,000元，乙○○並於提款後將各該詐欺贓款交予丙○○，丙○○
    則續依「阿峰」指示將該等贓款放置在桃園高鐵站之男廁內
    ，復由其他詐欺集團成員前往拾取，丙○○、乙○○即因此各獲
    得4,280元、10,700元之報酬。
二、案經甲○○訴請新竹市警察局二分局報請臺灣新竹地方檢察署
    檢察官偵查後起訴。　　
    理  由
壹、程序事項
一、按檢察官代表國家提起公訴，依檢察一體原則，到庭實行公
    訴之檢察官如發現起訴書認事用法有明顯錯誤，亦非不得本
    於自己確信之法律見解，於論告時變更起訴之法條，或於不
    影響基本事實同一之情形下，更正或補充原起訴之事實。查
    起訴書原漏未記載被告丙○○、共同被告乙○○於本裁判書附表
    首次即109年1月20日13時35分45秒之該次提領詐欺贓款之事
    實，亦漏未論及被告丙○○等於本案所為，亦該當刑法第339
    條之2第1項非法由自動付款設備取財罪，惟公訴人於本院準
    備程序中業依起訴之事實，或卷內事證，補充上開事實及論
    罪法條（見本院卷第81頁、第225頁），是依上開法文說明
    ，自應以公訴人上開更正後之內容作為本案審理之範圍，合
    先敘明。
二、再者，按被告以外之人於審判外之言詞或書面陳述，除法律
    有規定者外，不得作為證據。被告以外之人於審判外之陳述
    ，經當事人於審判程序同意作為證據，法院審酌該言詞陳述
    或書面陳述作成時之情況，認為適當者，亦得為證據。當事
    人、代理人或辯護人於法院調查證據時，知有第159 條第1 
    項不得為證據之情形，而未於言詞辯論終結前聲明異議者，
    視為有前項之同意。刑事訴訟法第159條第1項、第159條之5
    分別定有明文。經查，本判決所引用被告丙○○以外之人於審
    判外之陳述之部分供述證據，檢察官、被告丙○○暨其辯護人
    於準備程序均表示同意有證據能力（見本院卷第229頁至第2
    31頁），且檢察官、被告丙○○及其辯護人就本案所引用之各
    該證據方法，均未於言詞辯論終結前聲明異議，本院復審酌
    上開供述證據作成時，並無違法或不當之情況；另其餘所依
    憑判斷之非供述證據，亦無證據證明係違反法定程序所取得
    ，且無其他不得作為證據之情形；此外，上開各該供述證據
    及非供述證據，又均無證明力明顯過低之情形，復均經本院
    於審判程序依法進行調查，並予以當事人辯論，被告之訴訟
    防禦權，已受保障，因認上開供述證據及非供述證據等證據
    方法，均適當得為證據，而應認均有證據能力。
貳、實體事項
一、認定犯罪事實所憑之證據及認定之理由
　　上開犯罪事實，業據被告丙○○於警詢及本院準備、審理程序
    中均坦承不諱（見偵卷第8頁至第10頁背面，本院卷第85頁
    至第87頁、第225頁至第227頁、第357頁），核與證人即告
    訴人甲○○於警詢中指訴受詐欺之經過（見偵卷第56頁至第57
    頁背面）、證人即車牌號碼000-0000號車輛斯時登記之車主
    莊凱翔於警詢中所稱車輛使用情形（見偵卷第19頁至第20頁
    ）大致相符，亦與共同被告乙○○於警詢、本院準備程序中之
    供述（見偵卷第14頁至第17頁，本院卷第85頁至第87頁、第
    225頁至第227頁）得以相互勾稽，且有車手提款影像一覽表
    （含監視器畫面）、車牌號碼000-0000號車之車輛詳細資料
    報表各1份、109年1月20日監視器錄影畫面21張、告訴人申
    辦之中華郵政股份有限公司帳戶基本資料、新竹東園郵局帳
    戶109年1月1日至109年1月31日客戶歷史交易清單、查詢帳
    戶最近交易資料、中國信託銀行帳戶基本資料、中國信託銀
    行帳戶109年1月1日至109年1月31日存款交易明細、自動化
    交易LOG資料－財金交易、花旗銀行109年3月16日（109）政
    查字第0000076012號函影本、花旗銀行帳戶基本資料、花旗
    銀行帳戶108年12月4日至109年2月3日綜合月結單、109年1
    月3日至109年1月20日支票存款帳戶交易概要、告訴人之新
    竹市警察局第二分局埔頂派出所受理各類案件紀錄表、受理
    刑事案件報案三聯單、內政部警政署反詐騙諮詢專線紀錄表
    各1份（見偵卷第23頁至第24頁、第36頁、第25頁至第35頁
    、第39頁、第40頁、第41頁、第43頁、第44頁、第45頁、第
    47頁、第48頁、第49頁至第52頁背面、第53頁至第54頁、第
    55頁、第59頁、第58頁）在卷可稽，足認被告丙○○前揭任意
    性自白均核與事實相符，本案事證明確，被告丙○○前揭加重
    詐欺、非法由自動付款設備取財犯行，均堪以認定，均應依
    法論罪科刑。
二、論罪科刑
  ㈠核被告丙○○所為，應係犯刑法第339條之4第1項第1款、第2款
    三人以上共同冒用公務員名義詐欺取財罪、同法第339 條之
    2第1項非法由自動付款設備取財罪，起訴書原漏論以刑法第
    339條之2第1項非法由自動付款設備取財罪，惟業經公訴人
    補正如前，本院自無庸再變更、補充起訴法條。
  ㈡按共同實行犯罪行為之人，在共同意思範圍以內，各自分擔
    犯罪行為之一部，相互利用他人之行為，以達其犯罪之目的
    者，即應對於全部所發生之結果，共同負責，不問犯罪動機
    起於何人，亦不必每一階段犯行，均經參與。再關於犯意聯
    絡，不限於事前有所協議，其於行為當時，基於相互之認識
    ，以共同犯罪之意思參與者，亦無礙於共同正犯之成立。且
    數共同正犯之間，原不以直接發生犯意聯絡者為限，即有間
    接之聯絡者，亦包括在內。詐欺集團成員，以分工合作之方
    式，各自分擔犯罪行為之一部，相互利用他人之行為，以達
    詐欺取財之目的，即應負共同正犯責任，不必每一階段犯行
    均經參與，且犯意之聯絡，亦不以直接發生者為限，其有間
    接之聯絡者，亦屬之。查本案被告丙○○明知自己本案之行為
    係從事「收水」、「送水」之工作，即依「阿峰」之指示，
    向車手收取其等所提領之詐欺贓款並轉交「阿峰」，仍與「
    阿峰」、共同被告乙○○及該詐欺集團犯罪組織之其他成員有
    如犯罪事實欄一所示行為分擔，並約定自己得因此受有報酬
    ，則被告與上開「阿峰」、共同被告乙○○等人間就本案加重
    詐欺犯行當有犯意聯絡及行為分擔，自應依刑法第28條規定
    ，論以共同正犯。
　㈢被告丙○○就本案共同所為之上開犯行，共同被告乙○○固有持
    上開向告訴人詐得之金融卡及密碼，於附表所示之時地，多
    次操作自動櫃員機提領現金，惟均係在同一犯罪決意及預定
    計畫下所為，各該因果歷程並未中斷，且均係於密切接近之
    時地為之，各該提領行為之獨立性極為薄弱，在刑法評價上
    ，以視為數個舉動之接續實行，應合為包括之一行為予以評
    價，較為合理，自應論以一接續犯。至起訴書附表固漏未記
    載本裁判書附表首次即被告丙○○等109年1月20日13時35分45
    秒之該次提領行為，惟此部分與原起訴部分有事實上一罪之
    關係，亦經公訴人當庭補充，應無礙於被告丙○○防禦權之行
    使，本院當得併予審究。另被告丙○○以一接續提領行為同時
    觸犯三人以上共同冒用公務員名義詐欺取財罪及非法由自動
    付款設備取財罪，為想像競合犯，依刑法第55條規定，應各
    從一重之刑法第339條之4第1項第1款、第2款三人以上共同
    冒用公務員名義詐欺取財罪處斷。
　㈣爰以行為人責任為基礎，審酌被告丙○○正值青年，竟因貪圖
    不法利益，即於斯時參與詐欺集團之犯罪組織，擔任「車手
    頭」，負責「阿峰」之指示，向車手收取其等所提領之詐欺
    贓款並轉交上游，與共犯「阿峰」、共同被告乙○○共同詐騙
    無辜告訴人之帳戶存摺、金融卡，其所為除造成告訴人之財
    產法益受損外，亦增加政府查緝此類犯罪或將來衍生之金融
    犯罪之困難，更助長原已猖獗之詐騙歪風，其行為當難認有
    何可取之處，然念及被告丙○○自始坦承犯行，並積極與告訴
    人於本案達成和解，亦付訖第1期和解金2萬元，此有本院10
    9年度原附民字第56號和解筆錄1份（見本院卷第271頁至第2
    72頁）附卷可參，足見其犯後態度良好，另兼衡被告自承現
    與其妻共同從事網拍工作、兼職粗工、未婚無子女、與父母
    同住、勉持之家庭經濟狀況及高中肄業之教育程度（見本院
    卷第359頁）暨其於本案之分工情形、參與程度等一切情狀
    ，量處如主文所示之刑。
三、關於沒收部分
　　按犯罪所得，屬於犯罪行為人者，沒收之；犯罪所得已實際
    合法發還被害人者，不予宣告沒收或追徵，刑法第38條之1
    第1項前段、第5項實定有明文。查被告丙○○共同為上開加重
    詐欺犯行時，已取得本案約定之報酬，業經其自承在卷（見
    本院卷第87頁），而依其供述，其可取得經手詐欺贓款1％之
    報酬，亦經本院認定如前，故被告丙○○應已取得4,280元（
    計算式：42萬8,000元×1％＝4,280元）作為其報酬，該部分當
    為其犯罪所得，然被告丙○○於本案審理時已與告訴人達成和
    解，並賠訖2萬元在案，自應視同其已將犯罪所得「發還」
    予告訴人，則揆諸前揭規定之意旨，本院自無庸再就其犯罪
    所得宣告沒收或追徵。至告訴人遭被告丙○○所屬之該詐欺集
    團成員詐欺時，固曾交付上開中國信託銀行、花旗銀行、新
    竹東園郵局帳戶存摺、金融卡暨其等帳戶密碼，嗣為共同被
    告乙○○拾取後用以提領款項，然被告丙○○於警詢已供稱：共
    同被告乙○○當時將金融卡及贓款在車上一併交給我，我隔天
    到高鐵站交錢時，跟錢放在一起交出去了等語（見偵卷第9
    頁背面），是難認被告丙○○有保留該部分之犯罪所得，且告
    訴人現應已為防止盜領之各該措施，是該等物品實際上已無
    價值，是不論沒收或追徵與否，均無妨被告丙○○罪責、刑罰
    預防目的的評價，既欠缺刑法上重要性，為避免開啟助益甚
    微的沒收或追徵程序，過度耗費訴訟資源而無助於目的的達
    成，依刑法第38條之2第2項規定及本於比例原則，就此不予
    另行宣告沒收或追徵，末此敘明。
四、爰不另為不受理之諭知部分：
　　公訴意旨另以：被告丙○○就犯罪事實一所示參與詐欺集團犯
    罪組織部分，另係犯組織犯罪防制條例第3條第1項後段參與
    犯罪組織罪嫌等語。然查：
　㈠按同一案件繫屬於有管轄權之數法院者，由繫屬在先之法院
    審判之，刑事訴訟法第8條前段定有明文。又案件依上開規
    定不得為審判者，應諭知不受理之判決，刑事訴訟法第303
    條第7款亦有明文規定。準此，倘同一案件在不同法院重行
    起訴而繫屬在後者，其他繫屬法院應依刑事訴訟法第303條
    第7款諭知不受理之判決；至於所謂「同一案件」，係指所
    訴兩案被告相同，被訴之犯罪事實亦屬同一而言，繼續犯之
    一罪，即屬同一事實；接續犯、吸收犯、結合犯、加重結果
    犯及刑法修正前之常業犯等實質上一罪，暨想像競合犯、刑
    法修正前之牽連犯、連續犯之裁判上一罪者，均屬同一事實
    。
　㈡再者，刑罰責任之評價與法益之維護息息相關，對同一法益
    侵害為雙重評價，是過度評價；對法益之侵害未予評價，則
    為評價不足，均為法之所禁。又加重詐欺罪，係侵害個人財
    產法益之犯罪，其罪數之計算，核與參與犯罪組織罪之侵害
    社會法益有所不同，審酌現今詐欺集團之成員皆係為欺罔他
    人，騙取財物，方參與以詐術為目的之犯罪組織。倘若行為
    人於參與詐欺犯罪組織之行為繼續中，先後多次為加重詐欺
    之行為，因參與犯罪組織罪為繼續犯，犯罪一直繼續進行，
    直至犯罪組織解散，或其脫離犯罪組織時，其犯行始行終結
    。故該參與犯罪組織與其後之多次加重詐欺之行為皆有所重
    合，然因行為人僅為一參與犯罪組織行為，侵害一社會法益
    ，屬單純一罪，應僅就「該案中」與參與犯罪組織罪時間較
    為密切之首次加重詐欺犯行論以參與犯罪組織罪及加重詐欺
    罪之想像競合犯，而其他之加重詐欺犯行，祗需單獨論罪科
    刑即可，無需再另論以參與犯罪組織罪，以避免重複評價。
    是如行為人於參與同一詐欺集團之多次加重詐欺行為，因部
    分犯行發覺在後或偵查階段之先後不同，肇致起訴後分由不
    同之法官審理，為維護法之安定性，並裨益法院審理範圍明
    確、便於事實認定，即應以數案中「最先繫屬於法院之案件
    」為準，以「該案件」中之「首次」加重詐欺犯行與參與犯
    罪組織罪論以想像競合。縱該首次犯行非屬事實上之首次，
    亦因參與犯罪組織之繼續行為，已為該案中之首次犯行所包
    攝，該參與犯罪組織行為之評價已獲滿足，自不再重複於他
    次詐欺犯行中再次論罪，俾免於過度評價及悖於一事不再理
    原則。至於「另案」起訴之他次加重詐欺犯行，縱屬事實上
    之首次犯行，仍需單獨論以加重詐欺罪，以彰顯刑法對不同
    被害人財產保護之完整性，避免評價不足（最高法院109年
    度台上字第3945號、第5598號判決意旨參照）。
　㈢經查，被告丙○○前已因加入本案詐欺集團此一犯罪組織，所
    參與之109年4月12日、同年4月15日至16日等共同加重詐欺
    犯行，經臺灣嘉義地方檢察署檢察官以109年度偵字第4349
    、5632號提起公訴，於109年7月15日繫屬臺灣嘉義地方法院
    ，經該院以109年原訴字第11號案件審理中（下稱前案），
    同署檢察官復就被告丙○○參與該犯罪組織其他加重詐欺犯行
    ，以109年度偵字第6208、6441、7649號、109年度少連偵字
    第105號追加起訴，於109年10月12日繫屬於臺灣嘉義地方法
    院，經該院以109年度原金訴字第9號審理中，此有上開起訴
    書、追加起訴書、臺灣高等法院被告前案紀錄表各1份（見
    本院卷第305頁至第309頁、第311頁至第320頁、第321頁至
    第345頁）附卷足憑。
　㈣而本案檢察官復就被告丙○○參與犯罪組織之犯行再提起公訴
    ，於109年8月13日繫屬本院，此有本案之起訴書、臺灣新竹
    地方檢察署109年8月21日竹檢永洪109偵7464字第109902877
    5號函暨其上本院收文章戳各1份（本院卷第9頁至第13頁、
    第7頁）附卷可考，觀之被告丙○○前案與本案之犯罪情節，
    被告丙○○均係依「阿峰」（僅因音譯選字不同，是各該起訴
    書、追加起訴書分別以「阿峰」或「阿豐」稱之）指示擔任
    車手頭之工作，兩案手法相同，且被告丙○○供稱其於前後案
    所參與之詐欺集團犯罪組織實屬同一等語（見本院卷第227
    頁），復無其他證據顯示被告丙○○有參與該組織後退出、或
    轉向其他犯罪組織之情，可見被告丙○○應係持續參與同一詐
    欺集團犯罪組織。
　㈤再被告丙○○參與犯罪組織犯行既屬繼續犯之單純一罪，雖前
    案之犯罪時間在本案之後，惟前案已先經檢察官提起公訴而
    繫屬法院，揆之上開說明，前案被告丙○○被訴部分當為被告
    丙○○參與該犯罪組織之「首次」犯行，且此部分既經臺灣嘉
    義地方檢察署檢察官就被告丙○○共同加重詐欺取財罪犯行提
    起公訴，檢察官就與此具有裁判上一罪關係之被告丙○○參與
    犯罪組織之同一案件，向本院再行起訴且繫屬在後，當有重
    複起訴之情形，此部分原應諭知公訴不受理，惟公訴意旨認
    此部分與前揭論罪科刑之部分有想像競合犯之裁判上一罪關
    係，爰不另為不受理之諭知。
據上論斷，應依刑事訴訟法第299條第1項前段，判決如主文。
案經檢察官洪期榮提起公訴，檢察官劉正祥到庭執行職務。
中　　華　　民　　國　　110 　年　　11　　月　　17　　日
                  刑事第二庭審判長法  官  楊數盈
                                  法  官  崔恩寧
                                  法  官  江宜穎
以上正本證明與原本無異。
如不服本判決應於收受判決後20日內向本院提出上訴書狀，並應
敘述具體理由。其未敘述上訴理由者，應於上訴期間屆滿後20日
內向本院補提理由書(均須按他造當事人之人數附繕本)「切勿逕
送上級法院」。
中　　華　　民　　國　　110 　年　　11　　月　　17　　日
                                  書記官  蕭妙如
附錄本案論罪科刑法條：
刑法第339條之4第1項第1款、第2款
犯第339 條詐欺罪而有下列情形之一者，處1年以上7年以下有
期徒刑，得併科1百萬元以下罰金：
一、冒用政府機關或公務員名義犯之。
二、三人以上共同犯之。
　　
刑法第339條之2第1項
意圖為自己或第三人不法之所有，以不正方法由自動付款設備取
得他人之物者，處3年以下有期徒刑、拘役或30萬元以下罰金。

附表：
提領日期 提領時間 提領金額 （新臺幣/元） 甲○○遭乙○○提款之帳戶 提領自動櫃員機臺/編號 左列自動櫃員機臺所在之地址 109年1月20日 13時35分45秒 2萬元 花旗銀行帳號000-0000000000號帳戶 台北富邦 0000000 新竹市○○路000號 （台北富邦銀行風城分行） 109年1月20日 13時36分28秒 2萬元 花旗銀行帳號000-0000000000號帳戶 台北富邦 0000000 新竹市○○路000號 （台北富邦銀行風城分行） 109年1月20日 13時37分10秒 2萬元 花旗銀行帳號000-0000000000號帳戶 台北富邦 0000000 新竹市○○路000號 （台北富邦銀行風城分行） 109年1月20日 13時37分49秒 2萬元 花旗銀行帳號000-0000000000號帳戶 台北富邦 0000000 新竹市○○路000號 （台北富邦銀行風城分行） 109年1月20日 13時38分28秒 2萬元 花旗銀行帳號000-0000000000號帳戶 台北富邦 0000000 新竹市○○路000號 （台北富邦銀行風城分行） 109年1月20日 13時40分41秒 2萬元 花旗銀行帳號000-0000000000號帳戶 兆豐銀行 20373 新竹市○道○路0段000號、419號 （兆豐銀行新竹分行） 109年1月20日 13時41分40秒 2萬元 花旗銀行帳號000-0000000000號帳戶 兆豐銀行 20373 新竹市○道○路0段000號、419號 （兆豐銀行新竹分行） 109年1月20日 13時42分50秒 2萬元 花旗銀行帳號000-0000000000號帳戶 兆豐銀行 20373 新竹市○道○路0段000號、419號 （兆豐銀行新竹分行） 109年1月20日 14時01分05秒 6萬元 新竹東園郵局000-00000000000000號帳戶 中華郵政 1J2 新竹市○○○路0號 （新竹建中郵局） 109年1月20日 14時02分06秒 6萬元 新竹東園郵局000-00000000000000號帳戶 中華郵政 1J2 新竹市○○○路0號 （新竹建中郵局） 109年1月20日 14時03分15秒 2萬9,000元 新竹東園郵局000-00000000000000號帳戶 中華郵政 1J2 新竹市○○○路0號 （新竹建中郵局） 109年1月20日 14時07分25秒 10萬元 中國信託銀行帳號000-000000000000號帳戶 中國信託 00000000 新竹市○○○路00號 (統一超商公學門市)  109年1月20日 14時08分40秒 1萬9,000元 中國信託銀行帳號000-000000000000號帳戶 中國信託 00000000 新竹市○○○路00號 (統一超商公學門市)